臺灣桃園地方法院民事判決
111年度訴字第248號
原      告  宋素貞  
訴訟代理人  周嬿容律師
被      告  李炎欽  

訴訟代理人  陳宏銘律師
上列當事人間請求查閱文件資料事件，於民國111年7月29日辯論
終結，本院判決如下：
    主      文
一、被告應提出台灣淯倫有限公司自民國109年1月1日起至提出
    日止之會計總帳、分類帳、傳票、收支憑證、廠商支付憑單
    、公司與廠商之銷售合約書、薪資清冊、損益表、財產目錄
    、銀行存摺及帳戶往來交易明細、現金流量表，供原告或原
    告所選任之律師、會計師以影印、抄錄方式查閱。
二、訴訟費用由被告負擔。
    事實及理由
貳、實體部分：
一、原告主張：兩造為夫妻，且均為台灣淯倫有限公司（下稱淯
    倫公司）之股東，被告並擔任淯倫公司董事。詎被告對伊生
    活未予聞問，卻未經伊同意將淯倫公司所有資產及收入，用
    以支付多名其外遇女子之生活開銷，伊為免淯倫公司被淘空
    ，依法欲查閱淯倫公司之相關財產、帳簿、資金往來明細等
    資料，被告卻拒絕提供。爰依公司法第109條第1項準用同法
    第48條規定行使股東監察權，請求被告提出淯倫公司自民國
    109年1月1日起至提出日止之會計總帳、分類帳、傳票、收
    支憑證、廠商支付憑單、公司與廠商之銷售合約書、薪資清
    冊、損益表、財產目錄、銀行存摺及帳戶往來交易明細、現
    金流量表（下稱系爭文件），供伊或伊所選任之律師、會計
    師以影印、抄錄方式查閱。並聲明：如主文第1項聲明所示
    。　　
二、被告則以：原告雖是形式上淯倫公司所登記之股東，但實際
    上是伊將出資額新臺幣620萬元（下稱系爭出資額）借名登
    記予原告名下，是原告實質上並非淯倫公司之股東，無權請
    求查閱淯倫公司財產文件。且原告請求查閱系爭文件之範圍
    過廣，亦未具體說明請求查閱系爭文件之目的及必要性，原
    告廣泛請求查閱系爭文件，實會侵害淯倫公司營業秘密，另
    依公司法第210條所規定「簿冊」，係指歷屆股東會議事錄
    、資產負債表、股東名簿及公司債存根簿，不包括財務契約
    。況被告前曾提供淯倫公司之109年度營利事業所得稅結算
    表及資產負債表等資料供原告閱覽，原告已充分行使不執行
    業務股東之監察權。另原告現因業務侵占案件，正由臺灣桃
    園地方檢察署偵查中，本件請求自不具正當性，且有權利濫
    用之情等語置辯。並聲明：原告之訴駁回。　　
三、兩造不爭執事項：
（一）兩造現均為淯倫公司所登記之股東。
（二）被告為淯倫公司法定代理人即唯一董事兼執行業務股東。
（三）原告為淯倫公司不執行業務股東。　　　
四、本件爭點：　　　　 
（一）被告以原告實質上不具淯倫公司之股東身分為由，拒絕原
      告查閱系爭文件，有無理由？
（二）被告以原告請求查閱系爭文件不具必要性為由，拒絕原告
      查閱系爭文件，有無理由？　　
五、得心證之理由：
（一）被告以原告實質上不具淯倫公司之股東身分為由，拒絕原
      告查閱系爭文件，並無理由：
　    按稱借名登記者，謂當事人約定一方將自己之財產以他方名義登記，而仍由自己管理、使用、處分，他方允就該財產為出名登記之契約，其成立側重於借名者與出名者間之信任關係，在性質上應與委任契約同視，倘其內容不違反強制、禁止規定或公序良俗者，固應賦予無名契約之法律上效力，並類推適用民法委任之相關規定。惟借名登記為契約之一種，須當事人互相表示意思一致，始能成立（最高法院98年度台上字第990號、102年度台上字第1233號判決意旨參照）。又主張借名登記關係存在者，應就其成立之特別要件事實負舉證責任（最高法院110年度台上字第2448號、110年度台上字第3042號判決意旨參照）。準此，主張借名登記者，應就該借名登記之利己事實，提出符合經驗法則、論理法則之事證以資證明，始可謂已盡舉證責任。本件被告抗辯系爭出資額為其出資，並借名登記予原告名下等語，既為原告所否認，被告自應就其上開主張負舉證責任，惟被告並未提出任何證據以實其說，從而其主張即難認可採。故被告以原告實質上不具淯倫公司之股東身分為由，拒絕原告查閱系爭文件，自屬無據。
（二）被告以原告請求查閱系爭文件不具必要性為由，拒絕原告
      查閱系爭文件，並無理由？　　　　
　 1、按無限公司不執行業務之股東，得隨時向執行業務之股東
      質詢公司營業情形，查閱財產文件、帳簿、表冊；有限公
      司不執行業務之股東，均得行使監察權；其監察權之行使
      ，準用第48條之規定；不執行業務之股東辦理前項事務，
      得代表公司委託律師、會計師審核之，公司第48條、第10
      9條第1、2項分別定有明文。又現行公司法第109條係於69
      年5月9日修正為「不執行業務之股東，均得行使監察權；
      其監察權之行使，準用第48條之規定。」其修正理由載明
      ：「配合第108條有限公司採董事單軌制之修正，準用無
      限公司之有關規定，不再準用股份有限公司之有關規定，
      有限公司監察人制度宜予廢除。」依上開條文文義及修法
      理由，有限公司行使監察權之「主體」為不執行業務股東
      ，行使之「對象」為執行業務之股東，而質詢公司營業情
      形及查閱財產文件、帳簿、表冊則為監察權行使之「內容
      」。準此，有限公司之董事即執行業務之股東，對外代表
      公司，非董事之股東則屬不執行業務之股東，均得行使監
      察權。兩造對於原告為淯倫公司不執行業務股東乙節，既
      不爭執，原告自得依上開規定，行使監察權查閱淯倫公司
      之財產文件、帳簿、表冊。
　 2、公司法對於有限公司不執行業務股東所得查閱財產文件、
      帳簿、表冊等，並未明文規定其具體名稱，解釋上「財產
      文件、帳簿、表冊」應指與公司營業情形有關，均為不執
      行業務股東行使監察權所必要查閱之文書。又會計事項之
      發生，均應取得、給予或自行編製足以證明之會計憑證；
      商業會計憑證分為原始憑證（包含外來憑證、對外憑證、
      內部憑證）及記帳憑證（包含收入傳票、支出傳票、轉帳
      傳票）；商業應根據原始憑證，編製記帳憑證，根據記帳
      憑證，登入會計帳簿；會計帳簿分為序時帳簿（包含普通
      序時帳簿、特種序時帳簿）、分類帳簿（包含總分類帳簿
      、明細分類帳簿），商業必須設置之會計帳簿，為普通序
      時帳簿及總分類帳簿；商業每屆決算應編製資產負債表、
      綜合損益表、現金流量表及權益變動表等財務報表，各該
      報表應予必要之附註，並視為財務報表之一部分，商業會
      計法第14條至第18條、第20條至第23條、第28條及第66條
      第1項第1款分別定有明文。足見會計憑證、帳簿、財務報
      表等，均為公司營業上依法應設置或編製之文件，是凡屬
      經濟業務發生或完成時取得或填制，用以記錄或證明實際
      支出之文件、表單、書據，諸如發票、收據、領據、票據
      、合約書、薪資請領清冊等，均屬原始支出憑證，而為有
      限公司不執行業務股東行使監察權所必要查閱之文書。故
      系爭文件中的會計總帳、分類帳、傳票、收支憑證、廠商
      支付憑單、公司與廠商之銷售合約書、薪資清冊、損益表
      、財產目錄、銀行存摺及帳戶往來交易明細、現金流量表
      ，應是為瞭解淯倫公司之進貨、銷貨等營業情形所必要之
      文件，亦係商業應編製之財務報表等，或製作前揭財務報
      表所依據之文件，均與淯倫公司之財務狀況及業務執行情
      形息息相關，另銀行存摺及帳戶往來交易明細，亦係供核
      對前揭財務狀況及財務報表實際狀況的重要憑證，從而系
      爭文件自屬原告行使股東監察權得請求查閱之財產文件、
      帳簿及表冊，是原告請求查閱系爭文件之資料，並未逾越
      不執行業務股東行使監察權之合理範圍，難認有何權利濫
      用。
　 3、另依營業秘密法第2條規定，得作為該法保護對象之營業
      秘密，以具有秘密性（非一般涉及該類資訊之人所知）、
      經濟價值（因其秘密性而具有實際或潛在之經濟價值）、
      保密措施（所有人已採取合理之保密措施），且可用於生
      產、銷售或經營之資訊，始足稱之（最高法院99年度台上
      字第2425號判決意旨參照）。被告雖辯稱原告廣泛請求查
      閱系爭文件，實會侵害淯倫公司營業秘密等語。惟並未具
      體說明並舉證證明系爭文件中，究有何等文件符合前揭營
      業秘密之要件，而不得提供予股東查閱，自難逕認原告行
      使公司法所定不執行業務股東之監察權，將造成淯倫公司
      營業秘密外洩。從而被告上開抗辯，亦屬無據。
六、綜上所述，原告依公司法第109條第1項準用同法第48條規定
    ，請求如主文第1項所示之判決，為有理由，應予准許。
七、本件事證已臻明確，兩造其餘攻擊防禦方法及所提證據，經
    本院斟酌後，核與判決不生影響，爰不逐一論述。
八、訴訟費用負擔之依據：民事訴訟法第78條。　　　　　　
中　　華　　民　　國　　111 　年　　8 　　月　　31　　日
                  民事第二庭    法　官　林其玄
以上正本係照原本作成。
如對本判決上訴，須於判決送達後 20 日內向本院提出上訴狀。
如委任律師提起上訴者，應一併繳納上訴審裁判費。
中　　華　　民　　國　　111 　年　　9 　　月　　1 　　日
                                書記官　陳佩伶